臺灣高雄地方法院民事裁定
111年度消債抗字第4號
抗  告  人  辜仁男  

代  理  人  李靜怡律師                      
相  對  人  
即  債權人  玉山商業銀行股份有限公司


法定代理人  黃男州  
代  理  人  朱逸君  
相  對  人  
即  債權人  日盛銀行商業銀行股份有限公司

法定代理人  郭倍廷  


相  對  人  
即  債權人  旺旺友聯產物保險股份有限公司

法定代理人  孔令範  


相  對  人  
即  債權人    杜明惠
上列當事人間因消費者債務清理條例裁定免責事件，抗告人對於
民國111年1月5日本院110年度消債職聲免字第67號裁定提起抗告
，本院裁定如下：
    主  文
原裁定廢棄。
抗告人即債務人辜仁男應予免責。
抗告程序費用新臺幣壹仟元由相對人負擔。
    理  由
一、按法院為終止或終結清算程序之裁定確定後，除別有規定外
    ，應以裁定免除債務人之債務，消費者債務清理條例（下稱
    消債條例）第132條定有明文。而債務人如有消債條例第133
    條、第134條所列各種情形，除證明經普通債權人全體同意
    者外，法院即應為不免責之裁定。復按債務人因第133條之
    情形，受不免責之裁定確定後，繼續清償達該條規定之數額
    ，且各普通債權人受償額均達其應受分配額時，得聲請法院
    裁定免責；第67條第2項規定，於債務人依第1項規定繼續清
    償債務，準用之。又法院為不免責或撤銷免責之裁定確定後
    ，債務人繼續清償債務，而各普通債權人受償額均達其債權
    額之20％以上者，法院得依債務人之聲請裁定免責，消債條
    例第141條第1項、第3項及第142條第1項分別定有明文。依
    據消債條例第133條之立法目的，在於避免債務人濫用清算
    程序以獲免責，並敦促有清償能力者，利用薪資、執行業務
    所得或其他固定收入清償債務而受免責，以保障債權人可受
    最低清償。又為鼓勵債務人利用其薪資、執行業務所得或其
    他固定收入清償債務，以獲得免責，債務人縱因第133條之
    情形，受不免責之裁定，如其事後繼續工作並清償債務，於
    清償額達第133條所定之數額，且各普通債權人受償額均達
    依該數額應受分配額時，各債權人之債權已獲相當程度之清
    償時，自宜賦予其重建經濟之機會，爰設本條，明定此際債
    務人得聲請法院裁定免責（消債條例第141條第1項立法理由
    參照）。是以，債務人依消債條例第141條規定聲請免責時
    ，法院僅須依債務人是否已清償達消債條例第133條規定之
    數額及各普通債權人受償額是否均達其應受分配額為免責與
    否之認定，無須再斟酌原不免責事由之情節及其他一切情狀
    。亦即如債務人繼續清償達第133條所定數額而依第141條規
    定聲請法院裁定免責時，法院即無裁量餘地，應為免責之裁
    定。至於第142條規定之情形，則不論原裁定不免責之原因
    為何，只要債務人繼續清償達20％，即得向法院聲請裁定免
    責，惟法院仍應斟酌原不免責事由情節、債權人受償情形及
    其他一切情狀再為准駁，法院辦理消費者債務清理事件注意
    事項第41點定有明文，故法院如認裁定免責為不適當時，仍
    可為不免責之裁定（司法院97年第4期民事業務研究會第15
    號法律問題研討意見參照）。又法院依消債條例第133條規
    定所為之不免責裁定確定，如已明確認定債務人最低清償額
    度，則其後受理聲請免責事件之法院應盡量採與前確定裁定
    相同標準認定，以符誠信，俾免造成突襲性裁判（司法院10
    1年第2期民事業務研究會消費者債務清理專題第1號問題研
    審小組意見參照）。
二、抗告意旨略以：抗告人前經本院107年度消債職聲免字第5號
    、107年度消債抗字第8號裁定認定抗告人於聲請前2年間之
    可處分所得新臺幣（下同）164萬2,458元，扣除個人生活必
    要費用29萬5,475元，與扶養費支出6萬1152元，仍有餘額12
    8萬5,831元，而普通債權人未受分配，認抗告人有消債條例
    第133條之不免責事由，而為抗告人不免責之裁定。抗告人
    於上開裁定確定後，已分別償還各債權人共計118萬8,440元
    ，並據此提起本件聲請，原裁定以抗告人清償金額未達餘額
    128萬5,831元而為不免責之裁定。原裁定固非無見，然原裁
    定漏未計算債權人即相對人玉山商業銀行股份有限公司（下
    稱玉山銀行）另透過強制執行程序受償之306元，且抗告人
    於原裁定後，持續經債權人即相對人杜明惠經強制執行程序
    扣薪清償17萬5,312元，又戮力償還債權人即相對人杜明惠7
    萬2,000元及旺旺友聯產物保險股份有限公司（下稱旺旺保
    險公司）6,500元，抗告人目前分別清償各普通債權人共計1
    46萬8,732元，已逾上揭之分配總額最低數額128萬5,831元
    ，且均已達各普通債權人應受分配額，抗告人已符合消債條
    例第141條規定之免責要件，縱無消債條例第141條規定適用
    ，亦有同條例第142條規定適用，爰請求廢棄原裁定等語。
三、經查：
  ㈠相對人前於105年5月26日依本條例聲請更生，本院以106年度
    消債清字第126號裁定准自106年8月15日起開始清算程序，
    於清算程序整理各相對人債權總額如附表「債權總額」欄位
    所示，然抗告人並無財產可供清償財團費用及財團債務，本
    院民事執行處司法事務官以106年度司執消債清字第80號裁
    定清算程序終止，並經本院以抗告人於裁定開始清算程序後
    ，認定抗告人於聲請前2年間之可處分所得164萬2,458元，
    扣除個人生活必要費用29萬5,475元及扶養費支出6萬1,152
    元，仍有餘額128萬5,831元，而普通債權人未受分配，且另
    有故意於財產及收入狀況說明書為不實記載之行為，認相對
    人符合消債條例第133條前段及第134條第8款之事由，以107
    年度消債職聲免字第5號裁定（下稱系爭裁定）抗告人不免
    責，本件抗告人不服提起抗告，經本院於107年8月30日以10
    7年度消債抗字第8號駁回抗告確定等情，有系爭裁定在卷可
    佐，並經本院依職權調取上開卷宗核閱無訛，堪認屬實。從
    而抗告人再依據消債條例第141條規定聲請本件免責，揆諸
    前揭規定及說明，本院自應審酌抗告人於系爭裁定不應予免
    責確定後陸續清償債權人之金額，是否已達消債條例第133
    條所定數額，以及各債權人受償額是否均達其等應受分配額
    。
　㈡經查，抗告人於聲請清算前2年間，任職於交通部臺灣鐵路管
    理局高雄運務段楠梓站（下稱臺鐵楠梓站），103年所得為6
    4萬9,294元、104年所得為65萬6,036元、105年所得為63萬7
    ,696元，加計自103年6月至105年5月止，按月領取未稅（扣
    繳憑單以外）之加班費34萬1,960元，可處所得總額為164萬
    2,458元。關於抗告人之必要生活費用，依內政部所公布101
    年至第105年度高雄市每人每月最低生活費平均計算，最低
    生活費為29萬5,475元，又抗告人需負擔女兒辜○璇扶養費，
    合計扶養費為6萬1,152元，故抗告人於聲請前2年之可處所
    得總額為164萬2,458元，扣除聲請前2年之必要生活支出29
    萬5,475元及扶養支出6萬1,152元後，餘額為128萬5,831元
    等情，業經系爭裁定認定在案，依據上揭說明，法院依消債
    條例第133條規定所為之不免責裁定確定，如已明確認定債
    務人最低清償額度，則其後受理聲請免責事件之法院應盡量
    採與前確定裁定相同標準認定，應認本件抗告人應繼續清償
    之最低數額為128萬5,831元。而關於各債權人依據消債條例
    第133條之應受清償金額，係依上開數額128萬5,831元按各
    債權人債權比例計算，計算結果如附表「應受清償金額」欄
    所示。
　㈢關於本件抗告人繼續清償總額是否合於消債條例第141條第1
    項規定，經查，關於抗告人繼續清償之數額，抗告人於原審
    已清償債權人玉山銀行1萬7,306元、旺旺保險公司9萬元、
    日盛銀行商業銀行股份有限公司（下稱日盛銀行）1萬5,000
    元及杜明惠109萬2,614元，共計121萬4,920元等情，有抗告
    人提出之存款回條、轉帳明細、清償證明、本院民事執行處
    通知函、高雄運務段楠梓站代扣款給付債權人一覽表、抗告
    人郵局無褶存款單、員工延時費請領單可證（原審卷第7頁
    至第68頁），且經原審函詢臺鐵楠梓站扣薪情形，經函覆於
    109年至110年間扣款給付債權人杜明惠109萬2,614元、玉山
    銀行306元，有臺鐵楠梓站110年12月3日楠梓總字第1100000
    015號函、110年12年22日楠梓總字第1100000017號函及函覆
    扣款給付債權人一覽表可參（原審卷第110頁至第114頁、第
    122頁至第126頁），另有玉山銀行陳報抗告人於109年9月22
    日繳款1萬7,000元之陳報狀可憑（原審卷第87頁）。於原裁
    定後，抗告人又清償杜明惠7萬2,000元、旺旺保險公司6,50
    0元，於111年1月18日、2月15日經杜明惠聲請強制執行扣薪
    清償2萬5,457元、9萬3,276元，有郵政匯款申請書及抗告人
    郵局無褶存款收執聯可證（本院卷第19頁、第41頁至第49頁
    、第93頁），杜明惠復自陳於111年1月25日、1月27日、2月
    24日及3月17日另受償7,317元、2萬8,000元、5,113元及7萬
    6,470元，有杜明惠提出之總結表可參（本院卷第73頁），
    依據目前卷內資料，抗告人自裁定開始清算即106年8月15日
    後，至少已繼續清償各該普通債權人如附表「已受清償金額
    」欄所示，清償總額如「各項合計」欄所示。是以，依據附
    表「各項合計」欄可見抗告人清償總額已逾最低數額128萬5
    ,831元，且比較附表「應受清償金額」欄及「已受清償金額
    」欄，亦可見各普通債權人受償額均達其應受分配額，揆諸
    上揭規定及說明，抗告人依據消債條例第141條規定聲請免
    責，於法即屬有據。至抗告人備位依據同條例第142條規定
    聲請免責，即毋庸審酌，併此敘明。
　㈣債權人杜明惠固抗辯其實際僅受償131萬6,522元（本院卷第6
    9頁），並提出總結表及存摺影本為據（本院卷第73頁至第8
    9頁），惟據臺鐵楠梓站陳報杜明惠自不免責裁定確定後，
    迄至110年12月因扣薪受償金額已達109萬2,614元，加計杜
    明惠自陳於111年已受償30萬8,223元（本院卷第69頁），已
    逾杜明惠陳稱受償額度，況縱令杜明惠迄僅受償131萬6,522
    元，惟此清償數額已達杜明惠應受分配額，且與附表編號1
    至3「已受清償金額」欄所示數額加總，亦逾最低清償數額1
    28萬5,831元，倘依杜明惠抗辯清償數額計算，本件亦符合
    消債條例第141條規定。杜明惠雖又抗辯抗告人厚此薄彼，
    僅積欠玉山銀行1萬9,356元，卻清償1萬7,000元等語（本院
    卷第170頁），惟揆諸上揭說明，如債務人繼續清償達第133
    條所定數額而依第141條規定聲請法院裁定免責時，法院即
    無裁量餘地，應為免責之裁定，杜明惠所辯與消債條例第14
    1條所定要件不符。是以，杜明惠上揭抗辯本件未符合消債
    條例第141條規定之免責事由，均非有據。
四、綜上所述，抗告人前於不免責之系爭裁定確定後，繼續清償
    達消債條例第133 條所規定之數額，且各普通債權人受償額
    均達其應受分配額，已符合同條例第141 條所規定之免責事
    由，自應裁定免除抗告人之債務。原審未及審酌抗告人於原
    裁定後繼續清償之數額，且已構成消債條例第141條規定事
    由，認定抗告人清償數額未達抗告人於聲請清算前2年期間
    所得餘額128萬5,831元，而裁定駁回抗告人免責之聲請。是
    抗告意旨指摘求予廢棄原裁定，為有理由，爰由本院廢棄原
    裁定，並諭知抗告人免責。
五、據上論結，本件抗告為有理由，依消債條例第11條第2 項、
    第15條，民事訴訟法第495 條之1 第1 項、第450 條、第95
    條、第78條，裁定如主文。
中　　華　　民　　國　　111 　年　　5 　月　   25 　　日
                民事第三庭  審判長法　官 高瑞聰
　　　　　　　　　                法  官 鄭珮玟
　　　　　　　　　                法  官 林家伃
以上正本係照原本作成。　　　　　　　　　
對本裁定除有涉及法律見解且具有原則上之重要性者外，不得再
抗告。如提起再抗告，應於裁定送達後十日內，以書狀向本院提
出再抗告狀，並應委任律師為代理人及繳納裁判費新臺幣1,000
元。
中　　華　　民　　國　　111 　年　　5 　　月　　26　　日
                                  書記官 陳郁惠
附表
編號 債權人 債權表  應受清償金額** （新臺幣） 已受清償金額 （新臺幣）   債權額 （新臺幣） 比例   1 玉山商業銀行股份有限公司 19,356元 0.49％ 6,301元 17,306元 2 日盛國際商業銀行股份有限公司 32,288元 0.82％ 10,544元 15,000元 3 旺旺友聯產物保險股份有限公司 297,275元 7.5％ 96,437元 96,500元 4 杜明惠　 3,612,193元 91.19％ 1,172,549元 1,400,847元 各項合計  3,961,112元  1,285,831元 1,529,653元 備註： * 依據附件所示本院106年度司執消債清字第80號清算程序製作之分配表。 **依據本院107年度消債職聲免字第5號裁定，計算式：依據消債條例第133條所定數額1,2    85,831元×債權表比例。